ACORDAO-COMPLETO-2520714

ACÓRDÃO 1811/2022 ATA 11/2022 - SEGUNDA CÂMARA

VISTOS, relatados e discutidos estes autos de Tomada de Contas Especial instaurada pelo Ministério do Turismo em desfavor da Associação Cena Aberta e de Maurício Jorge da Luz Costa, vice-presidente da referida associação, em razão da ocorrência de irregularidades na execução física e financeira do objeto do Convênio 1.129/2008 (Siconv 629813) , cujo objeto era a implantação do projeto "Temporada de Férias do Rio Araguaia na cidade de Aruanã/GO".
ACORDAM os Ministros do Tribunal de Contas da União, reunidos em Sessão da Segunda Câmara, com fundamento no artigo 33 da Lei 8.443/1992 e ante as razões expostas pelo Relator, em:
9.1. julgar, com fundamento nos arts. 1º, inciso I, 16, inciso II, 18 e 23, inciso II, da Lei nº 8.443, de 16 de julho de 1992, c/c os arts. 1º, inciso I, 208 e 214, inciso II, do Regimento Interno, regulares com ressalva as contas da Associação Cena Aberta e dos Srs. Maurício Jorge da Luz Costa e Wellington Curado, dando-lhes quitação; e 
9.2. dar conhecimento desta deliberação ao Ministério do Turismo.

Tomada de Contas Especial referente ao CONVÊNIO nº 1.129/2008 celebrado entre o MTur e a Associação  CENA ABERTA/RIO QUENTE - GO.

Segunda Câmara

Entidades/órgãos do Governo do Estado de Goiás.

3. Interessados/Responsáveis:
3.1. Interessado: Ministério do Turismo (05.457.283/0001-19).
3.2. Responsáveis: Associação Cena Aberta (06.895.459/0001-87); Maurício Jorge da Luz Costa (XXX.781.204-XX); Wellington Curado (XXX.769.991-XX).

13.1. Ministros presentes: Aroldo Cedraz (na Presidência) e Augusto Nardes (Relator).
13.2. Ministro-Substituto convocado: Marcos Bemquerer Costa.
13.3. Ministro-Substituto presente: André Luís de Carvalho.

AUGUSTO NARDES

Reproduzo, a seguir, a instrução elaborada no âmbito da Secretaria de Tomada de Contas Especial - SecexTCE, aprovada de forma unânime pela instância diretiva da unidade (peças 51/54) :
"INTRODUÇÃO
Cuidam os autos de Tomada de Contas Especial instaurada pelo Ministério do Turismo, em desfavor da Associação Cena Aberta e de Maurício Jorge da Luz Costa, vice-presidente da referida associação, em razão da ocorrência de irregularidades na execução física e financeira do objeto do Convênio 1.129/2008 (Siconv 629813) , o qual consiste na implantação do projeto "Temporada de Férias do Rio Araguaia na cidade de Aruanã/GO".
HISTÓRICO
O convênio foi firmado em 11/7/2008, com vigência até 3/11/2008, no valor total de R$ 222.207,50, cabendo o aporte de R$ 200.000,00 ao concedente e de R$ 22.207,50 ao convenente, conforme projeto básico, plano de trabalho e termo constante da peça 1, p. 11-16 e p. 57-75. Os valores sob a responsabilidade do Ministério do Turismo foram transferidos à convenente mediante ordem bancária 2008OB900837, de 13/8/2008.
Em 13/2/2009, por meio do Ofício 298/2008, de 2/12/2008 (peça 1, p. 82-84) , foi apresentada a prestação de contas do aludido convênio. Uma parte da documentação relacionada como integrante dos anexos ao mencionado ofício encontra-se acostada à peça 1, p. 85-93.
Mediante Parecer Técnico de Análise de Prestação de Contas 691/2009, de 20/10/2009 (peça 1, p. 94-96) , a Secretaria Nacional de Políticas de Turismo reprovou a prestação de contas apresentada. 
Por intermédio dos Ofícios 006/2010-ACA, de 8/3/2010, e 010/2010, de 19/3/2010, subscritos pelo Senhor Maurício Jorge da Luz Costa, vice-presidente da referida associação, foram encaminhados documentos e justificativas acerca das constatações do parecer técnico 691/2009. Apenas parte da documentação relacionada como integrante dos anexos aos citados ofícios encontra-se presente nos autos (peça 1, p. 98-118) . 
Por meio do Parecer Técnico Conclusivo de Análise de Prestação de Contas 107/2010, de 13/5/2010, a Secretaria Nacional de Políticas de Turismo, após analisar a documentação complementar enviada pela Associação Cena Aberta, manteve a reprovação da prestação de contas (peça 1, p. 119-120) . A referida associação foi notificada do resultado da análise mediante ofício 1266/DGI/SE/MTur, de 25/6/2010 (peça 1, p. 122) .
Mais uma vez, o Senhor Maurício Jorge da Luz Costa, vice-presidente da associação, encaminhou justificativas e documentos complementares, por intermédio do Ofício 064/2010, de 12/9/2010 (peça 1, p. 123-130) .
Analisada a documentação trazida pelo responsável, conforme descrito na Nota Técnica de Reanálise 106/2010, de 12/1/2011 (peça 1, p. 183-189) , a Coordenação Extraordinária de Análise de Prestação de Contas (CEAPC) assim concluiu:
Foram atendidos, EM PARTE os requisitos de elegibilidade do convênio supracitado, estando, portanto, a PRESTAÇÃO DE CONTAS APROVADA PARCIALMENTE, conforme as constatações constantes no item II - RESSALVAS TÉCNICAS, documento que indica itens impugnados apesar do alcance dos objetivos propostos e sendo necessário DILIGENCIAMENTO junto ao Convenente de acordo com os apontamentos do item V - RESSALVAS FINANCEIRAS.
Em 12/1/2011, por intermédio do Ofício 107/2011/CEAPC/DGE/SE/MTur (peça 1, p. 173) , a Associação Cena Aberta foi notificada acerca das conclusões da Nota Técnica de Reanálise 106/2010. Novamente, a associação encaminha esclarecimentos e documentos complementares, conforme ofício 003/2011, de 2/3/2011 (peça 1, p. 174-182) .
Finalmente, mediante Nota Técnica de Análise Financeira 565/2014, de 9/10/2014 (peça 1, p. 198-205) , a Coordenação de Prestação de Contas, unidade integrante da Coordenação Geral de Convênios da Secretaria Executiva do Ministério do Turismo, procedeu à reanálise da execução financeira do convênio 1.129/2008, tendo por base o conteúdo do Relatório de Auditoria Especial 00190.020860/2011-31 da CGU. Como resultado da análise, sugeriu-se a reprovação da prestação de contas apresentada.
Por intermédio do Edital de Convocação 44/2014, publicado no DOU em 28/11/2014, o Senhor Maurício Jorge da Luz Costa foi notificado para regularizar as pendências relativas à prestação de contas (peça 1, p. 206) . 
Em 16/6/2015, a Secretaria Executiva do Ministério do Turismo elaborou o Relatório de TCE 277/2015 (peça 1, p. 214-218) , responsabilizando a Associação Cena Aberta e o seu vice-presidente, o Senhor Maurício Jorge da Luz Costa, pelo dano ao erário no valor histórico de R$ 200.000,00, equivalente à totalidade dos recursos repassados pelo ministério, tendo por motivação a ocorrência de irregularidades na execução física e financeira do objeto do convênio.
As conclusões do Relatório de Tomada de Contas Especial foram ratificadas pela CGU, por meio do Relatório e Certificado de Auditoria 1.703/2015 e do Parecer do Dirigente do Órgão de Controle Interno (peça 1, p. 238-243) . Na sequência, as conclusões do órgão de controle foram submetidas ao Ministro de Estado do Turismo, para conhecimento, o qual então emitiu, em 12/11/2015, o pronunciamento ministerial constante da peça 1, p. 248.
Em 17/11/2015, a presente TCE foi autuada. Por meio da instrução que integra a peça 4 dos autos, foi proposta a realização de diligência ao Ministério do Turismo, solicitando a apresentação da documentação referente à prestação de contas do Convênio 1.129/2008 (Siconv 629813/2008) , apresentada pela Associação Cena Aberta, mediante Ofícios 298/2008, de 2/12/2008; 006/2010-ACA, de 8/3/2010; 010/2010, de 19/3/2010; 064/2010, de 12/9/2010; e 003/2011, de 2/3/2011 (peça 1, p. 82-84; p. 98-102; p. 108-110; p. 123-130; e p. 174-178) .
A diligência foi efetivada por meio do Ofício 1532/2017-TCU/SECEX-PE, de 5/9/2017 (peça 6) . Em resposta, o Ministério do Turismo, mediante o Ofício 1240/2017/AECI, de 3/10/2017, encaminhou a documentação que integra as peças 8 a 17 dos autos, além de conteúdo em mídia digital, registrado como "item não digitalizável" anexo à peça 8. 
EXAME TÉCNICO
16.	Na instrução de peça 20, após finalizada a análise dos apontamentos do tomador de contas, tendo por base o teor da Nota Técnica de Análise Financeira 565/2014, de 9/10/2014 (peça 1, p. 198-205 e peça 14, p. 12-19) , foram propostas as citações e audiências transcritas a seguir: 
PROPOSTA DE ENCAMINHAMENTO
Diante do exposto, submetem-se os autos à consideração superior, propondo:
	a) realizar a citação dos responsáveis abaixo relacionados, com fundamento nos artigos 10, § 1º, e 12, incisos I e II, da Lei 8.443/1992 c/c o art. 202, incisos I e II, do RI/TCU, para que, no prazo de quinze dias, apresentem alegações de defesa e/ou recolham aos cofres do Tesouro Nacional os valores a seguir indicados, atualizados monetariamente a partir das respectivas datas de ocorrência até o efetivo recolhimento, em virtude das ocorrências, condutas e evidências abaixo especificadas, ressaltando-se que, em havendo a condenação pelo Tribunal, o débito ora apurado será acrescido de juros de mora, nos termos do § 1º do art. 202 do RI/TCU:
	Ocorrência: não comprovação da boa e regular aplicação dos recursos federais recebidos mediante Convênio 1.129/2008 (Siconv 629813/2008) , tendo por objeto a implantação do projeto "Temporada de Férias do Rio Araguaia, na cidade de Aruanã/GO". 
	VALOR ORIGINAL (R$) 
	DATA DA OCORRÊNCIA

	Débito
	R$ 198.132,50
	18/8/2008

	Crédito
	R$   22.207,50
	18/8/2008

	Valor atualizado do débito em 27/11/2017: R$ 301.781,74 (peça 19, p. 1-2) .

	Responsáveis: Associação Cena Aberta (CNPJ 06.895.459/0001-87) , solidariamente com Wellington Curado (CPF XXX.769.991-XX) e Maurício Jorge da Luz Costa (CPF XXX.781.204-XX) , respectivamente, presidente e vice-presidente com poderes de representação da referida associação. 
	Conduta: não apresentar, na prestação de contas dos recursos federais recebidos mediante Convênio 1.129/2008, notas fiscais e recibos emitidos em nome dos artistas e das bandas, assinados por seus representantes legais ou pelos seus empresários exclusivos, com instrumento de representação ou exclusividade registrado em cartório, não comprovando que o valor pago à empresa Prime Produções Culturais Ltda. (CNPJ 04.142.495/0001-44) corresponde ao que foi efetivamente pago a título de cachê para os artistas e para as bandas que se apresentaram nos eventos objeto do citado convênio, não sendo atestado, assim, o nexo causal entre os recursos recebidos e os pagamentos efetuados.
	Dispositivos violados: art. 70, parágrafo único, da Constituição Federal; art. 93 do Decreto Lei 200, de 25/2/1967; art. 25, inciso III, e art. 26, parágrafo único, inciso III, da Lei 8.666, de 21/6/1993; art. 1º, §4º, do Decreto 5.504, de 5/8/2005; jurisprudência do Tribunal de Contas da União (item 9.5.1.1 do Acórdão 96/2008-TCU-Plenário, da relatoria do Ministro-Relator Benjamin Zymler, proferido na Sessão de 30/1/2008) . 
	Evidências: Nota Técnica de Análise Financeira 565/2014, de 9/10/2014 (peça 14, p. 12-19) ; documentos relativos à contratação das bandas "Zabumba Beach", "Liga Joe" e "Falamansa", e da cantora Carla Visi (peça 10, p. 16-29; peça 11, p. 79-82 e peça 13, p. 84) ; Ata de reunião da assembleia geral extraordinária da Associação Cena Aberta, realizada em 8/7/2005 (peça 8, p. 112-115) .	
	b) realizar a audiência dos responsáveis abaixo relacionados, nos termos dos arts. 10, § 1º, e 12, inciso III, da Lei 8.443/1992, c/c o art. 202, inciso III, do Regimento Interno, para, no prazo de quinze dias, apresentarem razões de justificativa quanto às ocorrências, condutas e evidências abaixo especificadas:
Ocorrência: contratação, com infração à norma legal e à jurisprudência do Tribunal de Contas da União, por inexigibilidade de licitação, da empresa Prime Produções Culturais Ltda. (CNPJ 04.142.495/0001-44) , custeada por meio do Convênio 1.129/2008 (Siconv 629813/2008) , firmado entre o Ministério do Turismo e a Associação Cena Aberta (CNPJ 06.895.459/0001-87) , tendo por objeto a implantação do projeto "Temporada de Férias do Rio Araguaia na cidade de Aruanã/GO".
	Responsável: Wellington Curado (CPF XXX.769.991-XX) , presidente da Associação Cena Aberta.
	Conduta: ratificar, na condição de presidente da Associação Cena Aberta, por meio do despacho 03/08 - ACA, de 12/7/2008, a declaração de inexigibilidade 002/08, para contratação de quatro shows musicais por meio da empresa Prime Produções Culturais Ltda. (CNPJ 04.142.495/0001-44) e formalizar o Contrato 004/2008 - ACA, de 12/7/2008, com a referida empresa.
 	Dispositivos violados: art. 25, inciso III, e art. 26, parágrafo único, inciso III, da Lei 8.666, de 21/6/1993; art. 1º, §4º, do Decreto 5.504, de 5/8/2005; jurisprudência do Tribunal de Contas da União (item 9.5.1.1 do Acórdão 96/2008-TCU-Plenário, da relatoria do Ministro-Relator Benjamin Zymler, proferido na Sessão de 30/1/2008) . 
	Evidências: Despacho Ratificador 03/08 - ACA, de 12/7/2008 (peça 10, p. 27) ; Contrato 004/2008 - ACA, de 12/7/2008 (peça 11, p. 79-82) ; Nota Técnica de Análise Financeira 565/2014, de 9/10/2014 (peça 14, p. 12-19) ; documentos relativos à contratação das bandas "Zabumba Beach", "Liga Joe" e "Falamansa", e da cantora Carla Visi (peça 10, p. 16-29; peça 11, p. 79-82 e peça 13, p. 84) .
	Responsável: Maurício Jorge da Luz Costa (CPF XXX.781.204-XX) , vice-presidente da Associação Cena Aberta.
	Conduta: formalizar a Declaração de Inexigibilidade 002/2008, de 12/7/2008, para contratação de quatro shows musicais por meio da empresa Prime Produções Culturais Ltda. (CNPJ 04.142.495/0001-44) .
	Dispositivos violados: art. 25, inciso III, e art. 26, parágrafo único, inciso III, da Lei 8.666, de 21/6/1993; art. 1º, §4º, do Decreto 5.504, de 5/8/2005; jurisprudência do Tribunal de Contas da União (item 9.5.1.1 do Acórdão 96/2008-TCU-Plenário, da relatoria do Ministro-Relator Benjamin Zymler, proferido na Sessão de 30/1/2008) . 
	Evidências: Declaração de Inexigibilidade 002/2008, de 12/7/2008 (peça 10, p. 24-26) ; Nota Técnica de Análise Financeira 565/2014, de 9/10/2014 (peça 14, p. 12-19) ; documentos relativos à contratação das bandas "Zabumba Beach", "Liga Joe" e "Falamansa", e da cantora Carla Visi (peça 10, p. 16-29; peça 11, p. 79-82 e peça 13, p. 84) .
17.	Os responsáveis foram devidamente notificados da seguinte forma: o Sr. Wellington Curado, por meio do Ofício 0778/2018-TCU/SECEX-PE, de 18/4/2018, peça 35 e AR de peça 43 (Audiência) , e pelo Ofício 0779/2018-TCU/SECEX-PE, de 18/4/2018, peça 36 e AR de peça 44 (Citação) ; e o Sr. Maurício Jorge da Luz Costa por meio do Ofício 0360/2018-TCU/SECEX-PE, de 7/3/2018 (peça 26) e AR de peça 46 (Audiência) , e pelo Ofício 0350/2018-TCU/SECEX-PE, de 2/3/2018 (peça 29) e AR de 47 (Citação) .
18.	Ambos apresentaram suas alegações de defesa e razões de justificativa da seguinte forma: o Sr. Maurício Jorge da Luz Costa apresentou suas alegações de defesa por meio do documento de peça 39-40 e razões de justificativa por meio do documento de peça 41-42; o Sr. Wellington Curado apresentou suas alegações de defesa por meio do documento de peças 48-49 e razões de justificativa por meio do documento de peça 50.
19.	Apesar de ter sido enviado um ofício citatório (Ofício 0349/2018-TCU/SECEX-PE, de 2/3/2018) , de peça 30, à Associação Cena Aberta (CNPJ 06.895.459/0001-87) , não foi apresentado um documento específico com as alegações de defesa, muito embora conste o AR referente ao ofício em questão (peça 45) . Dessa forma, as alegações de defesa apresentadas pelo Sr. Wellington Curado e pelo Sr. Maurício Jorge da Luz Costa, presidente e vice-presidente da Associação Cena Aberta à época, serão aproveitadas como sendo as mesmas da própria Associação Cena Aberta.
20.	Alegações de defesa do Sr. Wellington Curado (peças 48 a 50) 
20.1.	Em sede preliminar, o responsável informa que "quando da apresentação da prestação de contas dos recursos federais recebidos mediante o Convênio 1.129/2008, a Associação Cena Aberta, apresentou todos os documentos exigidos no Termo de Convênio e na Portaria Interministerial 127/2008, consoante rol de documentos relacionados nos ofícios 298/2008, 006/2010-ACA, 010/2010, 064/2010 e 003/2011, de encaminhamento e de complementação da Prestação de Contas, conforme cópias em anexo" (peça 48, p. 7) .
20.2.	Informa também, com relação às notas fiscais e recibos emitidos em nome dos artistas e das bandas contratados para atender ao referido convênio, que essa documentação "foi emitida pela empresa Prime Produções Culturais Ltda. (CNPJ 04.142.495/0001-44) , assim como o comprovante de pagamento está em nome da mesma empresa, uma vez que o contrato de prestação de serviço é com a empresa detentora da exclusividade de representante legal das bandas e dos artistas, conforme pactuado no contrato 004/2008-ACA, também enviado ao MTur, e não em nome dos artistas e bandas, como solicitado pelo Concedente" (peça 48, p. 8) .
20.3.	Por fim, declara que "impossível seria que a Convenente pudesse apresentar ao MTur, conforme dito na citação, "notas fiscais e recibos emitidos em nome dos artistas e das bandas, assinados por seus representantes legais ou pelos seus empresários exclusivos, com instrumento de representação ou exclusividade registrado em cartório', uma vez que o contrato não está em nome dos artistas e das bandas, mas sim em nome da empresa contratada detentora da exclusividade. Pois, a empresa contratada que recebeu o valor correspondente aos cachês das bandas e artistas era de fato o empresário representante legal da exclusividade dos mesmos" (peça 48, p. 9) .
Análise 
20.4.	O responsável, confessadamente, declara que, da forma como foi realizada a contratação, não há como comprovar que os recursos federais transferidos pelo Ministério do Turismo foram efetivamente destinados ao pagamento dos cachês das atrações artísticas que se apresentaram nos eventos, conforme previsto no plano de aplicação do convênio (peça 9, p. 90) . Para tal, deveria haver a apresentação de notas fiscais e recibos emitidos pelas bandas ou artistas e assinados por seus representantes legais ou pelos empresários exclusivos, com instrumentos de representação devidamente registrados em cartório. Ademais, não houve demonstração da razoabilidade dos valores pagos a título de cachês, conforme preconiza o art. 26, parágrafo único, inciso III, da Lei 8.666, de 21/6/1993.
20.5.	Além disso, o tomador de contas apontou que a empresa Prime Produções Culturais Ltda., que intermediou a contratação das atrações artísticas, foi qualificada como "empresa de fachada" no Relatório de Auditoria Especial/CGU 00190.020860/2011-31. Segundo consta do relatório, o endereço fornecido pela referida empresa refere-se a "uma casa sem nenhuma identificação" (peça 18, p. 620) .
20.6.	Destacou o tomador de contas que o contrato celebrado não foi publicado no D.O.U, em afronta ao art. 26 da Lei de Licitações, bem como que as cartas de exclusividade apresentadas pela empresa contratada não atendem ao prescrito no item 9.5.1.1 do Acórdão 96/2008-TCU-Plenário, Sessão de 30/1/2008, da relatoria do Ministro-Relator Benjamin Zymler, abaixo transcrito:
[...]
9.5. determinar ao Ministério do Turismo que, em seus manuais de prestação de contas de convênios e nos termos dessas avenças, informe que:
9.5.1. quando da contratação de artistas consagrados, enquadrados na hipótese de inexigibilidade prevista no inciso III do art. 25 da Lei nº 8.666/1992, por meio de intermediários ou representantes:
9.5.1.1. deve ser apresentada cópia do contrato de exclusividade dos artistas com o empresário contratado, registrado em cartório. Deve ser ressaltado que o contrato de exclusividade difere da autorização que confere exclusividade apenas para os dias correspondentes à apresentação dos artistas e que é restrita à localidade do evento; 
9.5.1.2. o contrato deve ser publicado no Diário Oficial da União, no prazo de cinco dias, previsto no art. 26 da Lei de Licitações e Contratos Administrativos, sob pena de glosa dos valores envolvidos;
9.5.2. os valores arrecadados com a cobrança de ingressos em shows e eventos ou com a venda de bens e serviços produzidos ou fornecidos em função dos projetos beneficiados com recursos dos convênios devem ser revertidos para a consecução do objeto conveniado ou recolhidos à conta do Tesouro Nacional. Adicionalmente, referidos valores devem integrar a prestação de contas.
[...]
20.7.	Finalmente, ao abordar a aceitação da nota fiscal apresentada pela empresa contratada, Prime Produções Culturais Ltda., o tomador de contas apontou a impossibilidade de acatá-la como sendo idônea, uma vez que foi emitida por uma "empresa de fachada", tendo por base o Acórdão 2804/2012-TCU-Plenário, da relatoria do Ministro Walton Alencar Rodrigues.
20.8.	No entanto, o fato é que a empresa contratada não era representante exclusivo dos artistas e, portanto, faz-se necessário, para comprovação do devido nexo causal entre os recursos federais e as despesas com as bandas, que sejam apresentados comprovantes de que aqueles artistas ou seus representantes legais exclusivos receberam os cachês pagos com os mencionados recursos federais, sob pena de permanecer a ausência de liame em discussão.
20.9.	O convenente, tendo contratado a empresa intermediária de forma indevida, teria que comprovar que os recursos do convênio foram efetivamente destinados às bandas que supostamente se apresentaram no evento. Assim, deveriam ter sido apresentadas notas fiscais e recibos emitidos em nome das bandas e assinadas por seus representantes legais ou pelos seus empresários exclusivos, sendo que essa representação ou exclusividade deveria ser registrada em cartório. No entanto, consta nos autos somente nota fiscal e recibos que comprovam o pagamento apenas à empresa intermediária contratada. 
20.10.	Não há, assim, comprovação de que os valores que teriam sido pagos à empresa correspondem aos que foram efetivamente pagos aos artistas que se apresentaram no evento, que era o objeto do convênio, não sendo comprovado, assim, o nexo causal entre os recursos recebidos e os pagamentos efetuados, descumprindo-se o art. 63 da Lei 4.320/1964, o art. 93 do Decreto Lei 200/1967 e o art. 50, §3º, da Portaria Interministerial 127/2008.
20.11.	Nesse sentido é o Voto do Exmo. Ministro Marcos Bemquerer, que fundamentou o Acórdão 4299/2014-TCU-Segunda Câmara:
9.	Ademais, como destacado nas análises efetuadas pela Unidade Técnica e pelo MP/TCU, agrava a situação apresentada no Relatório do Tomador de Contas, de incerteza sobre o destino dado aos recursos federais, a ausência, nos autos, de recibos dos cachês supostamente pagos, o desconhecimento dos reais valores de mercado pagos às empresas indicadas para participarem do evento e a contratação por inexigibilidade de licitação em desacordo com o art. 25, inciso III, da Lei 8.666/1993, tendo em vista que as informações constantes do processo indicam que a empresa contratada não era representante exclusiva das bandas ou artistas indicados.
 (...) 
15.	Tais elementos demonstram a ocorrência de pagamento à empresa contratada com recursos da conta específica do Convênio 482/2008, entretanto, não há como se afirmar que os valores pagos à empresa individual Marcos Correia Valdevino foram utilizados na realização do objeto pactuado, tampouco demonstram o nexo de causalidade entre as verbas repassadas e o fim a que elas se destinavam.
20.12.	Feitas essas considerações, cabe relatar que as alegações não devem ser acolhidas, pois a irregularidade tem como cerne dois pilares que devem ocorrer conjuntamente para configurar a irregularidade. O primeiro é a contratação de intermediário de artista sem contrato de exclusividade válido, que caracteriza uma contratação irregular, onde não há como ter certeza de que os valores pagos ao intermediário foram repassados, pelo menos parcialmente, aos artistas ou seus verdadeiros representantes. O segundo é a ausência de recibos de pagamentos de cachês pelo intermediário às bandas.
20.13.	Dessa forma, entende-se que não houve comprovação do nexo de causalidade entre os recursos recebidos pela convenente e os pagamentos efetuados aos artistas, em descumprimento ao art. 70, parágrafo único, da Constituição Federal e ao art. 93 do Decreto Lei 200, de 25/2/1967, caracterizando, além das infrações legais já apontadas, o dano ao erário no valor histórico de R$ 198.132,50, relativo ao valor pago em 18/8/2008 à empresa que atuou como intermediária das atrações artísticas, conforme demonstrado na cópia da nota fiscal, na transferência eletrônica e no extrato bancário da conta específica do convênio, constantes da peça 10, p. 29 e 60, e da peça 13, p. 84 e, portanto, as alegações de defesa apresentadas não podem ser aceitas.
21.	Razões de justificativa do Sr. Wellington Curado (peças 48 a 50) 
21.1.	Quanto à conduta abaixo, imputada ao responsável na audiência:
	"Ratificar, na condição de presidente da Associação Cena Aberta, por meio do despacho 03/08 - ACA, de 12/7/2008, a declaração de inexigibilidade 002/08, para contratação de quatro shows musicais por meio da empresa Prime Produções Culturais Ltda. (CNPJ 04.142.495/0001-44) e formalizar o Contrato 004/2008 - ACA, de 12/7/2008, com a referida empresa."
21.1.1.	a defesa informa que:
No que concerne a imputação de irregularidade com fundamento no Art. 1°, § 4º, do Decreto 5.504 de 5/8/2005, também não procede neste caso, tendo em vista que a ratificação da inexigibilidade de licitação feita pela Associação Cena Aberta foi procedida de forma legal, por meio do Despacho Ratificador nº 03/200B-ACA, publicado na imprensa nacional, e encontra-se assinado pelo Presidente representante máximo da entidade, conforme cópia em anexo.
21.2.	Quanto ao questionamento de violação do dispositivo do item 9.5.1.1 do Acórdão 96/2008-TCU-Plenário, da relataria do Ministro-Relator Benjamim Zymler, proferido na Sessão de 30/1/2008) , o responsável pondera que (grifou-se) :
Apesar do referido Acórdão ter sido proferido na Sessão de 30/1/2008, e o convênio ter sido firmado em 11/07/2008, sustento que a contratação das bandas e dos artistas foi feita, pela a Associação Cena Aberta, sem a observância do Acórdão 96/2008 pelo simples fato de desconhecimento do referido Acórdão, uma vez que, em nenhum momento, a concedente foi informada e/ou notificada formalmente pelo MTur quanto a sua existência e a necessidade de cumprimento do referido Acórdão, tanto assim, que o mesmo não consta no Convênio, na Portaria Interministerial/127/2008, nas Leis, Decretos, Portarias e/ou manuais do MTur, referenciado no Termo de Convênio.
Análise
21.3.	As contratações foram realizadas mediante inexigibilidade de licitação, tendo por fundamento o art. 25, inciso III, da Lei 8.666, de 21/6/1993. Tal dispositivo legal vislumbra a inexigibilidade de licitação quando houver inviabilidade de competição, para "contratação de profissional de qualquer setor artístico, diretamente ou através de empresário exclusivo, desde que consagrado pela crítica especializada ou pela opinião pública".
21.4.	Conforme descrito na Nota Técnica de Análise Financeira 565/2014, de 9/10/2014 (peça 14, p. 12-19) , a convenente não demonstrou a razoabilidade dos valores pagos aos artistas, descumprindo o art. 1º, §4º, do Decreto 5.504, de 5/8/2005, c/c o art. 26, parágrafo único, inciso III, da Lei 8.666, de 21/6/1993, abaixo transcritos:
Transcrição do Decreto 5.504, de 5/8/2005:
Art. 1o  Os instrumentos de formalização, renovação ou aditamento de convênios, instrumentos congêneres ou de consórcios públicos que envolvam repasse voluntário de recursos públicos da União deverão conter cláusula que determine que as obras, compras, serviços e alienações a serem realizadas por entes públicos ou privados, com os recursos ou bens repassados voluntariamente pela União, sejam contratadas mediante processo de licitação pública, de acordo com o estabelecido na legislação federal pertinente.
[...]
§ 4o Nas situações de dispensa ou inexigibilidade de licitação, as entidades privadas sem fins lucrativos observarão o disposto no art. 26 da Lei no 8.666, de 21 de junho de 1993, devendo a ratificação ser procedida pela instância máxima de deliberação da entidade, sob pena de nulidade.
Transcrição da Lei 8.666, de 21/6/1993:
Art. 26. As dispensas previstas nos §§ 2o e 4o do art. 17 e no inciso III e seguintes do art. 24, as situações de inexigibilidade referidas no art. 25, necessariamente justificadas, e o retardamento previsto no final do parágrafo único do art. 8o desta Lei deverão ser comunicados, dentro de 3 (três) dias, à autoridade superior, para ratificação e publicação na imprensa oficial, no prazo de 5 (cinco) dias, como condição para a eficácia dos atos.  
Parágrafo único.  O processo de dispensa, de inexigibilidade ou de retardamento, previsto neste artigo, será instruído, no que couber, com os seguintes elementos:
I - caracterização da situação emergencial ou calamitosa que justifique a dispensa, quando for o caso;
II - razão da escolha do fornecedor ou executante;
III - justificativa do preço;
IV - documento de aprovação dos projetos de pesquisa aos quais os bens serão alocados.    
21.5.	Conforme relatado pela área técnica do Ministério do Turismo, o orçamento apresentado pela convenente "não permite verificar se o valor contratado é compatível com o cachê cobrado pelas bandas/grupos musicais em outras apresentações artísticas análogas".
21.6.	Conforme apontado pelo tomador de contas, cabe ressaltar que a contratação por inexigibilidade está em desacordo com o art. 25, inciso III, da Lei 8.666/1993, e com o disposto no item 9.5.1.1 do Acórdão 96/2008-TCU-Plenário, da relatoria do Ministro-Relator Benjamin Zymler, proferido na Sessão de 30/1/2008, em data anterior, portanto, à celebração da avença com a Associação Cena Aberta, conforme demonstrado no item "E" do Parecer/Conjur/Mtur 890/2008, de 11/7/2008, que analisou a minuta do termo de convênio (peça 9, p. 10-19) .
21.7.	A irregularidade decorre do fato de a empresa contratada, Prime Produções Culturais Ltda., não ser representante exclusiva das atrações artísticas. A empresa apresentou autorizações conferindo exclusividade para contratação de shows apenas para alguns dias específicos durante a "Temporada de Férias do Rio Araguaia, na cidade de Aruanã/GO". Tais autorizações não se caracterizam como contratos de exclusividade dos artistas, devidamente registrados em cartório, na forma preconizada no item 9.5.1.1 do Acórdão 96/2008-TCU-Plenário (peça 10, p. 18-21) , e, portanto, as razões de justificativa apresentadas não podem ser aceitas.
22.	Alegações de defesa do Sr. Maurício Jorge da Luz Costa (peças 39 a 42) 
22.1.	As alegações apresentadas pelo Sr. Maurício Jorge da Luz Costa são as mesmas apresentadas pelo Sr. Wellington Curado porque se constituem em documentos idênticos.
Análise
22.2.	Dessa forma, visto que são as mesmas alegações de defesa, aplica-se a mesma análise efetuada àquelas apresentadas pelo Sr. Wellington Curado (item 20, acima) .
23.	Razões de justificativa do Sr. Maurício Jorge da Luz Costa (peças 39 a 42) 
23.1.	A conduta imputada ao responsável é a que segue:
Formalizar a Declaração de Inexigibilidade 002/2008, de 12/7/2008, para contratação de quatro shows musicais por meio da empresa Prime Produções Culturais Ltda. (CNPJ 04.142.495/0001-44) .
Análise
23.2.	A conduta é assemelhada àquela do presidente da entidade e não foi tratada de forma específica na documentação apresentada pelos responsáveis. Por semelhança com a ratificação da declaração de inexigibilidade 002/08, as razões de justificativas apresentadas e já analisadas no item 21 acima também não podem ser aceitas.
Prescrição da Pretensão Punitiva
24.	Vale ressaltar que a pretensão punitiva do TCU, conforme Acórdão 1441/2016-TCU-Plenário, Relator: Benjamin Zymler, que uniformizou a jurisprudência acerca dessa questão, subordina-se ao prazo geral de prescrição indicado no art. 205 do Código Civil, que é de dez anos, contado da data de ocorrência da irregularidade sancionada, nos termos do art. 189 do Código Civil, sendo este prazo interrompido pelo ato que ordenar a citação, a audiência ou a oitiva do responsável.
24.1.	No caso em exame, a perspectiva de aplicação de penalidade ao responsável dificilmente será alcançada pela prescrição, uma vez que a irregularidade sancionada se deu em 20/10/2009 (peça 1, p. 94-96) e o ato de ordenação da citação data de 28/2/2018 (peça 22) , portanto, em prazo inferior a dez anos.
25.	Tendo em vista que não constam dos autos elementos que permitam reconhecer a boa-fé dos responsáveis, sugere-se que as suas contas sejam julgadas irregulares, nos termos do art. 202, § 6º, do Regimento Interno do TCU, com a imputação do débito atualizado monetariamente e acrescido de juros de mora, nos termos do art. 202, § 1º do Regimento Interno do TCU, descontado o valor eventualmente recolhido, com a aplicação da multa prevista no art. 57 da Lei 8.443/1992.
CONCLUSÃO
26.	Os presentes autos trazem evidências acerca de dano ao erário decorrente da não comprovação da boa e regular aplicação dos recursos federais recebidos mediante Convênio 1.129/2008 (Siconv 629813/2008) , tendo por objeto a implantação do projeto "Temporada de Férias do Rio Araguaia, na cidade de Aruanã/GO".
27.	Conforme exame técnico acima, conclui-se pelo não acolhimento das alegações de defesa apresentadas pela Associação Cena Aberta (CNPJ 06.895.459/0001-87) e Srs. Wellington Curado (CPF XXX.769.991-XX) e Maurício Jorge da Luz Costa (CPF XXX.781.204-XX) , bem como das razões de justificativas oferecidas pelo Sr. Maurício Jorge. 
28.	Verifica-se que não houve a prescrição da pretensão punitiva, conforme análise já realizada.
29.	Registre-se que não foram evidenciados indicativos de boa-fé dos responsáveis, fato que permite o julgamento de mérito imediato.
30.	Tendo em vista que não constam dos autos elementos que permitam reconhecer a boa-fé dos responsáveis, sugere-se que as suas contas sejam julgadas irregulares, nos termos do art. 202, § 6º, do Regimento Interno do TCU, com a imputação do débito atualizado monetariamente e acrescido de juros de mora, nos termos do art. 202, §1º do Regimento Interno do TCU, descontado o valor eventualmente recolhido, com a aplicação da multa prevista no art. 57 da Lei 8.443/1992.
PROPOSTA DE ENCAMINHAMENTO
31.	Diante do exposto, submetem-se os autos à consideração superior, propondo ao Tribunal:
	a) rejeitar as alegações de defesa e razões de justificativa apresentadas pelos responsáveis, Wellington Curado (CPF XXX.769.991-XX) ; Maurício Jorge da Luz Costa (CPF XXX.781.204-XX) e Associação Cena Aberta (CNPJ 06.895.459/0001-87) ;
	b) julgar irregulares, nos termos dos arts. 1º, inciso I, 16, inciso III, alíneas "b" e "c", da Lei 8.443/1992, c/c os arts. 19 e 23, inciso III, da mesma Lei, as contas dos responsáveis Wellington Curado (CPF XXX.769.991-XX) , Maurício Jorge da Luz Costa (CPF XXX.781.204-XX) e Associação Cena Aberta (CNPJ 06.895.459/0001-87) , condenando-os ao pagamento das importâncias a seguir especificadas, atualizadas monetariamente e acrescidas de juros de mora, calculados a partir das datas discriminadas até a data da efetiva quitação do débito, fixando-lhes o prazo de quinze dias, para que comprovem, perante o Tribunal, o recolhimento das referida quantia aos cofres Tesouro Nacional, nos termos do art. 23, inciso III, alínea "a", da citada lei, c/c o art. 214, inciso III, alínea "a", do Regimento Interno do TCU.
	Quantificação do débito:
	VALOR ORIGINAL (R$ 1,00) 
	DATA DA OCORRÊNCIA

	Débito
	198.132,50
	18/8/2008

	Crédito
	22.207,50
	18/8/2008

	Valor atualizado do débito em 27/11/2017: R$ 301.781,74 (peça 19, p. 1-2) .

	c) aplicar, individualmente, aos responsáveis Wellington Curado (CPF XXX.769.991-XX) , Maurício Jorge da Luz Costa (CPF XXX.781.204-XX) e Associação Cena Aberta (CNPJ 06.895.459/0001-87) a multa prevista no art. 57 da Lei 8.443/1992 c/c o art. 267 do Regimento Interno do TCU, fixando-lhes o prazo de quinze dias, a contar da notificação, para que comprovem, perante o Tribunal (art. 214, III, alínea "a", do Regimento Interno do TCU) , o recolhimento das dívidas aos cofres do Tesouro Nacional, atualizadas monetariamente desde a data do acórdão proferido por este Tribunal até a do efetivo recolhimento, se pagas após o vencimento, na forma da legislação em vigor;
	d) autorizar, desde logo, a cobrança judicial da dívida, caso não atendidas as notificações, na forma do disposto no art. 28, inciso II, da Lei 8.443/1992;
	e) autorizar, nos termos do art. 26 da Lei 8.443, de 1992, caso solicitado, o parcelamento da dívida em até 36 (trinta e seis) parcelas mensais e sucessivas, esclarecendo aos responsáveis que a falta de pagamento de qualquer parcela importará no vencimento antecipado do saldo devedor (art. 217, § 2º, do Regimento Interno do TCU) , sem prejuízo das demais medidas legais;
	f) encaminhar cópia da deliberação que vier a ser proferida, bem como dos relatório e voto que a fundamentarem, ao Procurador-Chefe da Procuradoria da República no Estado de Goiás, nos termos do §3º do art. 16 da Lei 8.443/1992 c/c § 7º do art. 209 do Regimento Interno do TCU, para ajuizamento das ações cabíveis, informando-lhe que o inteiro teor da decisão pode ser consultado no endereço virtual https://www.tcu.gov.br/acordaos.
	g) enviar cópia do Acórdão que vier a ser proferido aos responsáveis e ao Ministério do Turismo-MTur, nos termos do Memorando-Circular 58/2018-Segecex, de 12/11/2018, para ciência, informando que a presente deliberação, acompanhada do Relatório e do Voto que a fundamenta, está disponível para a consulta no endereço virtual https://www.tcu.gov.br/acordaos, além de esclarecer que, caso requerido, o TCU poderá fornecer sem custos as correspondentes cópias, de forma impressa."
2.	O Ministério Público junto ao TCU divergiu do exame da unidade técnica, em parecer lavrado nos seguintes termos:
2.	O ajuste foi firmado no valor de R$ 222.207,50, sendo R$ 200.000,00 de responsabilidade da concedente e R$ 22.207,50 de contrapartida do convenente. Sua vigência compreendeu o período de 11/7/2008 a 3/11/2008. Os recursos foram repassados por meio da ordem bancária 2008OB900837, de 13/8/2008.
3.	Após análise preliminar dos autos, a Unidade Técnica propôs a citação da Associação Cena Aberta, bem como de seus presidente e vice-presidente, respectivamente, Senhores Wellington Curado e Maurício Jorge da Luz Costa, por "não apresentar, na prestação de contas dos recursos federais recebidos mediante Convênio 1.129/2008, notas fiscais e recibos emitidos em nome dos artistas e das bandas, assinados por seus representantes legais ou pelos seus empresários exclusivos, com instrumento de representação ou exclusividade registrado em cartório, não comprovando que o valor pago à empresa Prime Produções Culturais Ltda. (CNPJ 04.142.495/0001-44) corresponde ao que foi efetivamente pago a título de cachê para os artistas e para as bandas que se apresentaram nos eventos objeto do citado convênio, não sendo atestado, assim, o nexo causal entre os recursos recebidos e os pagamentos efetuados". Adicionalmente, foram efetuadas audiências dos referidos gestores, conforme suas condutas de ratificar (presidente) e formalizar (vice-presidente) a declaração de inexigibilidade para contratação de quatro shows musicais por meio da empresa Prime Produções Culturais Ltda.
4.	Efetivadas as comunicações, retornam os autos a este Parquet para pronunciamento quanto à manifestação de mérito da Unidade Técnica (peças 52 a 54) , cuja proposta é de rejeitar as alegações de defesa e razões de justificativas apresentadas e, assim, julgar irregulares as contas dos responsáveis, imputar-lhes débito e aplicar-lhes multas individuais com fundamento no art. 57 da Lei n.º 8.443/1992.
5.	Preliminarmente, convém registrar nossa discordância em relação à imputação de débito tendo como fundamento a ausência de comprovação do pagamento dos cachês das bandas por parte da empresa intermediadora, via recibo ou nota fiscal.
6.	Sobre esse aspecto, deve ser levado em conta que à época em que o convênio foi firmado, 11/7/2008, o MTur não exigia, para fins de comprovação da regularidade das despesas, a apresentação dos respectivos recibos, sendo regra a demonstração do pagamento dos cachês apenas por meio da empresa intermediadora. Somente com o advento da Portaria MTur 153/2009, de 6/10/2009, o órgão concedente passou a exigir tal documento no âmbito da prestação de contas da convenente.
7.	Assim e considerando ter sido o objeto do convênio executado, como reconhecido pelo MTur, ainda que com ressalvas (peça 1, p. 185) , entendemos que o necessário nexo causal entre os recursos repassados e a apresentação dos shows pode ser regularmente estabelecido mediante documentação financeira probatória dos pagamentos efetuados à empresa intermediadora, ainda que sua contratação decorra de modalidade indevida de licitação, por inexigibilidade, como se verificou no presente caso.
8.	Quanto a esse último apontamento (indevida modalidade do certame) , a nosso ver, o encaminhamento da Unidade Técnica, via audiência, foi adequado, uma vez que, a partir da evolução do entendimento firmado no âmbito do Acórdão 1435/2017-TCU-Plenário, sua ocorrência pode ensejar o julgamento pela irregularidade das contas do gestor e a respectiva aplicação de multa - alterando-se o fundamento -, sem contribuir, contudo, para embasar eventual dano apurado. Todavia, entendemos que esse desfecho não é cabível no caso em tela, pelas considerações a seguir.
9.	Nas razões de justificativa apresentadas, os responsáveis alegam que desconheciam o teor do Acórdão 96/2008-TCU-Plenário e que não foram orientados pela concedente sobre como proceder com a contratação das bandas a partir das determinações constantes dessa deliberação - em relação à qual não se encontra referência no termo de convênio firmado, nem na Portaria Interministerial n.º 127/2008, ou mesmo nas leis, decretos, portarias e/ou manuais indicados pelo MTur no ajuste (peça 48, p. 17-18) .
10.	Compulsando os autos, é possível verificar que assiste razão aos dirigentes da Associação Cena Aberta quanto a essa questão. Muito embora o processamento do Convênio n.º 1.129/2008 tenha se iniciado após a prolação do Acórdão 96/2008-TCU-Plenário, e constem referências a essa deliberação na respectiva documentação da concedente, os registros verificados: i) não dizem respeito a esse aspecto especificamente, como no caso do Parecer Técnico n.º 611/2008 (peça 1, p. 39-41) , que aprovou o ajuste, mas faz referência apenas à necessidade da convenente vir a informar sobre eventual venda de ingressos (peça 1, p. 40-41) ; e, ii) não foram consignados em expediente direcionado aos responsáveis, a exemplo do próprio Parecer Técnico n.º 611/2008 e, ainda, da manifestação da Conjur (peça 1, p. 48-56) , que expressamente orienta o setor técnico do MTur a alertar a interessada sobre as determinações do Tribunal (peça 1, p. 53-54) .
11.	Mesmo que a área jurídica do MTur, em seu parecer, tenha ressaltado a necessidade de esclarecer a Associação Cena Aberta sobre as exigências da deliberação do Tribunal, o fato é que a íntegra leitura dos termos do ajuste firmado (peça 1, p. 57-75) permite verificar a inexistência de qualquer menção àquela deliberação do Tribunal, o que nos leva a inferir que foi empregada minuta desatualizada para a assinatura do Convênio n.º 1.129/2008. Tal erro da Administração - ou demora em ajustar a redação do expediente padrão, que pode ter sido revisado apenas em maio de 2009 (peça 48, p. 19) -, que consideramos escusável, obsta a responsabilização dos Senhores Wellington Curado e Maurício Jorge da Luz Costa quanto à irregularidade pela qual foram chamados em audiência, ainda que subsista a inobservância às determinações do Acórdão 96/2008-TCU-Plenário.
12.	Portanto, e dado o desconhecimento das exigências do Tribunal, temos como devido o processamento da contratação das bandas no caso em tela, inclusive porque foram apresentadas cartas de exclusividade para o dia das apresentações (peça 10, p. 18-21) , as quais não podem ser rejeitadas com fundamento exclusivo na Lei n.º 8.666/1993, sem levar em conta as especificidades das diretrizes do TCU, então desconhecidas pelos responsáveis (peça 48, p. 13) :
Ainda assim, a Lei 8.666/93, em seu art. 25, inciso III, é bastante vaga, obscura e/ou falha no sentindo de que o texto é exposto de forma genérica e não absoluta, ou seja, não especifica se o empresário tem que ser realmente exclusivo para sempre ou se pode ser apenas para determinados eventos, assim como, não faz claro a necessidade de apresentação da cópia do contrato de exclusividade dos artistas com o empresário contratado, registrado em cartório, bem como, não faz a necessária distinção entre o contrato de exclusividade e da autorização que confere exclusividade apenas para os dias correspondentes à apresentação dos artistas e que é restrita à localidade do evento.  
13.	Outrossim, ainda quanto a discussão sobre esse mesmo apontamento, embora não seja improcedente, temos ressalvas quanto à afirmação da SecexTCE - baseada em conclusão consignada pela área técnica do MTur -, de que o orçamento apresentado pela convenente não permite verificar se o valor contratado para o evento é compatível com o cachê cobrado pelas bandas em apresentações artísticas análogas - em especial, pelo seu emprego como argumento para rejeitar as alegações de defesa/razões de justificativa apresentadas nos autos.
14.	De início, cabe ressaltar que a análise da adequação dos valores é de responsabilidade da concedente e antecede a assinatura do convênio, procedimento, inclusive, que foi observado no presente caso, conforme se extrai do Parecer Técnico n.º 611/2008 (peça 1, p. 40) :
Isto posto, julgamos oportuna a aprovação, considerando que os custos indicados no Plano de Trabalho (fls. 12 a 15) são condizentes com o praticado no mercado local, tendo por base as propostas (fl. 16 a 19) apresentadas e já atestadas. (grifo nosso) 
15.	Posteriormente, em 2014, e com base em fiscalização realizada pela CGU em 2011, o MTur, em reanálise financeira do convênio, reprovou os valores repassados à Associação Cena Aberta quanto aos serviços que tinham sido embasados em cotações prévias, ou contratados, com empresas supostamente de fachada ou que não eram ligadas ao objeto da consulta/avença (peça 1, p. 198-205) . Houve rejeição, inclusive, de certidões e documentos fiscais por elas apresentados no âmbito dos respectivos certames, por serem considerados de origem inidônea.
16.	A comunicação aos interessados sobre essa reprovação foi feita via edital, o que denota insucesso na tentativa de localização deles à época (peça 1, p. 206 e 216) . Portanto, o desfecho dos trabalhos na fase interna da TCE, ainda que tenha observado diligência válida, acabou não contando com as manifestações de defesa relativamente a essa questão, o que é, inclusive, corroborado pelo relato presente no relatório do tomador de contas (peça 1, p. 214-218) .
17.	Acrescente-se que a desaprovação de valores do convênio, quanto à contratação das bandas, com base nos apontamentos do relatório de fiscalização do Controle Interno, não constou dentre as irregularidades apontadas em sede de citações e audiências realizadas nos autos - portanto, nem nas respectivas alegações de defesa e razões de justificativa -, pois como bem avaliou a SecexTCE em instrução preliminar (peça 20, p. 5) : " (...) as constatações do relatório de auditoria da CGU foram decorrentes de trabalho realizado em 2011 (peça 18, p. 6-711) , em período posterior à execução do convênio sob análise, prejudicando o aproveitamento irrestrito de suas conclusões quanto ao não funcionamento da empresa no endereço constante do cadastro junto à Receita Federal do Brasil". Similar análise foi emitida pela Unidade Técnica quanto aos demais serviços pagos com recursos do convênio - banheiros químicos, gerador e seguranças (peça 20, p. 7-12) .
18.	A nosso ver, essa seria a única ocorrência associada à contratação das bandas que, devidamente documentada, analisada e colocada sob contraditório, poderia levar à reprovação dos respectivos valores do convênio, no caso de subsistir a caracterização da inidoneidade de tais empresas. Contudo e considerando que aquiescemos à análise da Unidade Técnica reproduzida no parágrafo precedente, por pertinente, temos que a alegada inviabilidade de se aferir a compatibilidade dos cachês cobrados não pode ser utilizada para rejeitar as defesas apresentadas nos autos, ainda mais diante da aprovação dos custos pelo MTur na fase que antecedeu a assinatura do convênio. 
19.	Dessa forma, entendemos que tanto as alegações de defesa quanto as razões de justificativa apresentadas pelos responsáveis devem ser acatadas pelo Tribunal e que o débito apurado nos autos deve ser considerado insubsistente.
20.	Há, por fim, considerações acerca da prescrição a serem feitas, assunto que, embora não tenha sido levantado pelos responsáveis em suas defesas, foi analisado pela Unidade Técnica quanto à pretensão punitiva, com base nos termos do Acórdão 1441/2016-TCU-Plenário, deliberação que consideramos já estar superada para fins de aplicação aos processos de controle externo. Ademais e além de tratar-se de questão objetiva e de ordem pública - portanto, passível de ser reconhecida de ofício -, o exame deve conduzir este Parquet ao encaminhamento final a ser dado ao processo, tendo em vista a verificação de sua ocorrência no caso em tela, sob o influxo da aplicação analógica da Lei n.º 9.873/1999.
21.	Sobre o tema, recordamos que ele foi objeto de recente mudança jurisprudencial a partir de repercussão geral admitida pelo Supremo Tribunal Federal (STF) no Recurso Extraordinário 636.886 (tema 899) . A decisão do julgamento foi publicada em 20/4/2020, enunciando-se a tese de que "é prescritível a pretensão de ressarcimento ao erário fundada em decisão de Tribunal de Contas".
22.	Embora a controvérsia dirimida no RE 636.886 tenha sido circunscrita à prescrição ocorrida no curso da execução, quando o dano ao erário já havia sido objeto de acertamento, materializado em acórdão condenatório proferido pelo TCU, é necessário considerar as razões essenciais da decisão, para identificar seus reflexos também no que diz respeito à prescrição da pretensão reparatória.
23.	Observa-se que, para resolver a lide, o STF concluiu que a ressalva constante da parte final do art. 37, § 5.º, da Constituição Federal ("ressalvadas as respectivas ações de ressarcimento") não criou uma hipótese de imprescritibilidade apta a alcançar as decisões dos Tribunais de Contas. É o que se depreende do seguinte trecho do Voto do Ministro Alexandre de Moraes:
"A ressalva que permaneceu no § 5º do art. 37 da CF (ressalvadas as respectivas ações de ressarcimento) , mesmo após a retirada da expressão QUE SERÃO IMPRESCRITÍVEIS [expressão excluída por emenda do Plenário quando da apresentação do Projeto de Constituição da Comissão de Sistematização], teve por finalidade evitar, principalmente, uma anomia em relação à possibilidade de ressarcimento ao erário em face de responsabilização pela prática de eventuais atos ilícitos, enquanto ainda não tipificados pela lei exigida no § 4º do art. 37 da CF como atos de improbidade administrativa. 
A ressalva prevista no § 5º do art. 37 da CF não pretendeu estabelecer uma exceção implícita de imprescritibilidade, mas obrigar constitucionalmente a recepção das normas legais definidoras dos instrumentos processuais e dos prazos prescricionais para as ações de ressarcimento do erário, inclusive referentes a condutas ímprobas, mesmo antes da tipificação legal de elementares do denominado ato de improbidade (Decreto 20.910/1932, Lei 3.164/1957, Lei 3.502/1958, Lei 4.717/1965, Lei 7.347/1985, Decreto-Lei 2.300/1986) ; mantendo, dessa maneira, até a edição da futura lei e para todos os atos pretéritos, a ampla possibilidade de ajuizamentos de ações de ressarcimento." 
24.	Ocorre que, no âmbito do processo perante o TCU, a proteção do art. 37, § 5.º, da CF, era a fonte utilizada na defesa da imprescritibilidade tanto na fase condenatória como no curso da execução dos títulos extrajudiciais consubstanciados nos seus acórdãos.
25.	Nesse diapasão, é forçoso concluir que também é prescritível a pretensão de ressarcimento exercida pelo TCU com o fim de apurar a ocorrência de prejuízo ao erário e condenar o agente que lhe deu causa. Essa conclusão resulta das razões de decidir utilizadas na paradigmática decisão da Corte Suprema, que delimitaram o sentido e o alcance da ressalva contida no art. 37, § 5.º, da Constituição Federal.
26.	Assim, quanto à questão, preliminarmente, acompanhando o histórico dos autos, verifica-se que não houve, no caso em tela, a superação do prazo geral quinquenal previsto no art. 1.º, caput, da Lei n.º 9.873/1999.
27.	Todavia, observamos que entre a emissão da Nota Técnica de Reanálise n.º 106/2010, de 12/1/2011 (peça 13, p. 58) - que levou à apresentação de novas justificativas pelos responsáveis em 2/3/2011 (peça 13, p. 63-90) -, e o Despacho da Coordenação-Geral de Monitoramento, Fiscalização e Avaliação de Convênios (CGMC) , do MTur, de 16/9/2014, que dá prosseguimento à análise dos autos (peça13, p. 96) , houve o transcurso de mais de três anos sem que houvesse qualquer movimentação processual, a determinar a ocorrência da previsão contida no art. 1.º, §1.º da Lei n.º 9.873/1999 e a inviabilizar o julgamento desta TCE pelo Tribunal.
28.	Trata-se, nesta hipótese verificada, da prescrição intercorrente, caracterizada pela inércia em procedimento administrativo paralisado por mais de três anos, pendente de julgamento ou despacho: foi excedido o triênio entre os marcos temporais mencionados no parágrafo anterior, sem que tenha ocorrido, na prática, durante esse interregno, qualquer ato processual. As consequências legais previstas são o arquivamento dos autos de ofício ou mediante requerimento da parte interessada, sem prejuízo da apuração da responsabilidade funcional decorrente da paralisação, se for o caso.
29.	Não olvidamos que a prescrição intercorrente é suscetível a interrupções na contagem do prazo com base em atos e expedientes de mero impulsionamento do processo, cuja documentação, por não ser materialmente relevante para a análise do controle externo, nem sempre se encontra acostada aos autos da TCE. Contudo, pautamos nossa conclusão pelo fato de que não houve a respectiva análise das justificativas apresentadas pelos responsáveis em 2/3/2011. Além disso, verifica-se que o processo só retomou o seu andamento com informações externas trazidas de relatório da CGU, de 2011, que ensejou nova manifestação da concedente em 2014, sendo a instauração da TCE efetuada apenas em 22/12 desse mesmo ano (peça 1, p. 3) . Tal contexto denota a longa inércia administrativa interna para apuração dos fatos relacionados às irregularidades, a qual foi, inclusive objeto de observação por parte da CGU, em seu relatório de auditoria sobre o convênio (peça 1, p. 240) .
30.	Outrossim, tendo em vista a ocorrência da prescrição no caso concreto, ante a integração da norma do art. 1.º, §1.º, da Lei n.º 9873/1999, e considerando tratar-se de matéria de ordem pública, que a Lei Orgânica do TCU, seu Regimento Interno e demais normas regulamentares não dispõem sobre as hipóteses para sua identificação e levando em conta, ainda, o disposto no art. 298 do Regimento Interno do TCU, impõe-se a aplicação subsidiária do Código de Processo Civil para a resolução de mérito deste processo de tomada de contas especial.
31.	Diante desse contexto, com as devidas vênias por divergir da Unidade Técnica, esta representante do Ministério Público manifesta-se no sentido de que o Tribunal delibere, em caráter definitivo quanto ao mérito, pela ocorrência da prescrição da pretensão ressarcitória e punitiva, na forma do art. 487, inciso II, do Código de Processo Civil, dando-se ciência aos responsáveis e órgãos interessados, com envio de cópia da documentação pertinente ao Ministério Público Federal e à Advocacia-Geral da União para subsidiar eventual ação de improbidade administrativa, e, por fim, arquivando-se o presente feito, com fundamento no art. 169, inciso III, do Regimento Interno do TCU. Em caráter eventual, caso não se reconheça a ocorrência da prescrição intercorrente, propõe-se, ante as razões expendidas neste parecer, o acatamento das alegações de defesa e das razões de justificativa apresentadas pelos responsáveis, de sorte que as correspondentes contas sejam julgadas regulares com ressalva, dando-lhes quitação, na forma dos arts. 16, inciso II e 18 da Lei n.º 8.443/1992."
	
	É o relatório.

não há

Procuradora-Geral Cristina Machado da Costa e Silva.

TOMADA DE CONTAS ESPECIAL. MINISTÉRIO DO TURISMO. CONVÊNIO. IRREGULARIDADES NA EXECUÇÃO FÍSICA E FINANCEIRA DO OBJETO CONVENIADO. NÃO DEMONSTRAÇÃO DA BOA E REGULAR APLICAÇÃO DOS RECURSOS. CITAÇÃO. ACOLHIMENTO PARCIAL DAS ALEGAÇÕES DE DEFESA. CONTAS REGULARES COM RESSALVAS.

TOMADA DE CONTAS ESPECIAL (TCE)

Secretaria de Controle Externo de Tomada de Contas Especial (SecexTCE).

Trago ao Colegiado Tomada de Contas Especial instaurada pelo Ministério do Turismo em desfavor da Associação Cena Aberta e de Maurício Jorge da Luz Costa, vice-presidente da referida associação, em razão da ocorrência de irregularidades na execução física e financeira do Convênio 1.129/2008 (Siconv 629813) , cujo objeto era a implantação do projeto "Temporada de Férias do Rio Araguaia na cidade de Aruanã/GO".
2.	No âmbito do Tribunal, instrução preliminar (peças 20/22) concluiu pela inclusão do Sr. Wellington Curado, então presidente da entidade, no rol de responsáveis, que foram então citados solidariamente pelas irregularidades a seguir caracterizadas e condutas especificadas: 
"Ocorrência: não comprovação da boa e regular aplicação dos recursos federais recebidos mediante Convênio 1.129/2008 (Siconv 629813/2008) , tendo por objeto a implantação do projeto 'Temporada de Férias do Rio Araguaia, na cidade de Aruanã/GO'. 
Conduta: não apresentar, na prestação de contas dos recursos federais recebidos mediante Convênio 1.129/2008, notas fiscais e recibos emitidos em nome dos artistas e das bandas, assinados por seus representantes legais ou pelos seus empresários exclusivos, com instrumento de representação ou exclusividade registrado em cartório, não comprovando que o valor pago à empresa Prime Produções Culturais Ltda. (CNPJ 04.142.495/0001-44) corresponde ao que foi efetivamente pago a título de cachê para os artistas e para as bandas que se apresentaram nos eventos objeto do citado convênio, não sendo atestado, assim, o nexo causal entre os recursos recebidos e os pagamentos efetuados."
3.	Além da citação, a unidade técnica promoveu a audiência dos gestores em virtude da irregularidade abaixo especificada, detalhando as condutas nos seguintes termos:
"Ocorrência: Contratação, com infração à norma legal e à jurisprudência do Tribunal de Contas da União, por inexigibilidade de licitação, da empresa Prime Produções Culturais Ltda. (CNPJ 04.142.495/0001-44) , custeada por meio do Convênio 1.129/2008 (Siconv 629813/2008) , firmado entre o Ministério do Turismo e a Associação Cena Aberta (CNPJ 06.895.459/0001-87) , tendo por objeto a implantação do projeto 'Temporada de Férias do Rio Araguaia na cidade de Aruanã/GO'.
Conduta do Sr. Wellington Curado
Ratificar, na condição de presidente da Associação Cena Aberta, por meio do despacho 03/08 - ACA, de 12/7/2008, a declaração de inexigibilidade 002/08, para contratação de quatro shows musicais por meio da empresa Prime Produções Culturais Ltda. (CNPJ 04.142.495/0001-44) e formalizar o Contrato 004/2008 - ACA, de 12/7/2008, com a referida empresa."
Conduta do Sr. Mauri¿cio Jorge da Luz Costa 
Formalizar a Declarac¿a¿o de Inexigibilidade 002/2008, de 12/7/2008, para contratac¿a¿o de quatro shows musicais por meio da empresa Prime Produc¿o¿es Culturais Ltda. (CNPJ 04.142.495/0001-44) . 
4.	Examinados os elementos de defesa apresentados, a unidade técnica entendeu que os argumentos foram insuficientes para demonstrar a boa e regular aplicação dos recursos federais recebidos, ante a impossibilidade de estabelecimento do nexo de causalidade entre esses valores e os pagamentos efetuados, e concluiu pelo não acolhimento das alegações de defesa trazidas pela Associação Cena Aberta e pelos Srs. Wellington Curado e Maurício Jorge da Luz Costa, bem como pela rejeição das razões de justificativas oferecidas. 
5.	Verificou, ademais, que não houve a prescrição da pretensão punitiva, e que não foram evidenciados indicativos de boa-fé dos responsáveis, sugerindo que as suas contas sejam julgadas irregulares, com a imputação do débito e aplicação da multa proporcional ao dano.
6.	O Ministério Público junto ao TCU divergiu do exame técnico e manifestou-se no sentido de que o Tribunal delibere, neste caso, em caráter definitivo quanto ao mérito, pela ocorrência da prescrição da pretensão ressarcitória e punitiva, ante a ocorrência da prescrição intercorrente. 
7.	Especificamente sobre a matéria substancial dos autos, o MP/TCU considera ter sido o objeto do convênio executado, como reconhecido pelo MTur, ainda que com ressalvas, por entender que o necessário nexo causal entre os recursos repassados e a apresentação dos shows pode ser regularmente estabelecido mediante documentação financeira probatória dos pagamentos efetuados à empresa intermediadora, ainda que sua contratação decorra de modalidade indevida de licitação, por inexigibilidade, como se verificou no presente caso.
8.	Alternativamente, o MP/TCU propõe, em caráter eventual, caso não se reconheça a ocorrência da prescrição intercorrente, que tanto as alegações de defesa quanto as razões de justificativa apresentadas pelos responsáveis sejam acatadas pelo Tribunal e que o débito apurado nos autos seja considerado insubsistente, de sorte que as correspondentes contas sejam julgadas regulares com ressalva, dando-lhes quitação, ante os seguintes fundamentos: i) discorda do exame técnico em relação à imputação de débito tendo como fundamento a ausência de comprovação do pagamento dos cachês das bandas por parte da empresa intermediadora, via recibo ou nota fiscal; ii) compatibilidade do valor despendido com o cachê cobrado pelas bandas em apresentações artísticas análogas; iii) o necessário nexo causal entre os recursos repassados e a apresentação dos shows pode ser regularmente estabelecido mediante documentação financeira probatória dos pagamentos efetuados.
9.	Feita essa breve contextualização, passo a decidir.
10.	No mérito, peço vênias à SecexTCE, para acolher a proposta alternativa oferecida pelo Ministério Público junto ao TCU, cujos fundamentos incorporo às minhas razões de decidir, sem prejuízo dos comentários a seguir.
11.	Em primeiro lugar, em linha com o MP/TCU, entendo que, no caso, o nexo de causalidade entre os recursos recebidos do convênio e as despesas realizadas pode ser regularmente estabelecido, conforme detalhado no percuciente parecer ministerial.
12.	Com efeito, concordo com o Ministério Público que o débito apontado não pode ter por fundamento a alegada ausência de comprovação do pagamento dos cachês dos artistas e das bandas via notas fiscais e recibos emitidos em nome dos artistas e das bandas, assinados por seus representantes legais ou pelos seus empresários exclusivos, uma vez que o regulamento vigente, à época, exigia a demonstração do pagamento dos cachês apenas por meio da empresa intermediadora. Veja-se o que diz o douto Parquet:
"6.	Sobre esse aspecto, deve ser levado em conta que à época em que o convênio foi firmado, 11/7/2008, o MTur não exigia, para fins de comprovação da regularidade das despesas, a apresentação dos respectivos recibos, sendo regra a demonstração do pagamento dos cachês apenas por meio da empresa intermediadora. Somente com o advento da Portaria MTur 153/2009, de 6/10/2009, o órgão concedente passou a exigir tal documento no âmbito da prestação de contas da convenente."
13.	Não foi por outra razão que, por ocasião da citação, a irregularidade apontada foi fundamentada também em jurisprudência do Tribunal de Contas da União, especificamente subitem 9.5.1.1 do Acórdão 96/2008-TCU-Plenário, da relatoria do Ministro Benjamin Zymler, proferido na Sessão de 30/1/2008, que detalhou orientação sobre a forma de pagamento desses contratos.
14.	De fato, tal deliberação paradigmática foi vazada, no que interessa ao caso em discussão, nos seguintes termos:
"9.5.  determinar ao Ministério do Turismo que, em seus manuais de prestação de contas de convênios e nos termos dessas avenças, informe que:
9.5.1.  quando da contratação de artistas consagrados, enquadrados na hipótese de inexigibilidade prevista no inciso III do art. 25 da Lei nº 8.666/1992, por meio de intermediários ou representantes:
  9.5.1.1.  deve ser apresentada cópia do contrato de exclusividade dos artistas com o empresário contratado, registrado em cartório. Deve ser ressaltado que o contrato de exclusividade difere da autorização que confere exclusividade apenas para os dias correspondentes à apresentação dos artistas e que é restrita à localidade do evento;
9.5.1.2.  o contrato deve ser publicado no Diário Oficial da União, no prazo de cinco dias, previsto no art. 26 da Lei de Licitações e Contratos Administrativos, sob pena de glosa dos valores envolvidos; 
9.5.2.  os valores arrecadados com a cobrança de ingressos em shows e eventos ou com a venda de bens e serviços produzidos ou fornecidos em função dos projetos beneficiados com recursos dos convênios devem ser revertidos para a consecução do objeto conveniado ou recolhidos à conta do Tesouro Nacional. Adicionalmente, referidos valores devem integrar a prestação de contas."
15.	Nesse contexto, endosso a conclusão do Ministério Público de Contas, de que assiste razão aos responsáveis quando alegam que desconheciam essa orientação do Tribunal. Não desconheço que no Brasil, ninguém pode alegar desconhecimento da lei ou da norma como desculpa para o seu descumprimento, a teor do art. 3º Lei de introdução às normas do Direito Brasileiro, que reza: "Ninguém se escusa de cumprir a Lei alegando que não a conhece". 
16.	Entretanto, no presente caso, a paradigmática deliberação do TCU emanou comando dirigido ao Ministério do Turismo, para que incluísse em seus manuais de prestação de contas de convênios e nos termos dessas avenças as orientações desta Corte em relação aos procedimentos para contratação de artistas consagrados, o que, conforme demonstra o parecer do MP/TCU aparentemente não aconteceu, visto que tal orientação não constava do normativo de regência, Portaria Interministerial nº 127/2008 nem do termo de convênio, conforme afirma o Ministério Público, verbis:
"9. Nas razões de justificativa apresentadas, os responsáveis alegam que desconheciam o teor do Acórdão 96/2008-TCU-Plenário e que não foram orientados pela concedente sobre como proceder com a contratação das bandas a partir das determinações constantes dessa deliberação - em relação à qual não se encontra referência no termo de convênio firmado, nem na Portaria Interministerial n.º 127/2008, ou mesmo nas leis, decretos, portarias e/ou manuais indicados pelo MTur no ajuste (peça 48, p. 17-18) .
10.  Compulsando os autos, é possível verificar que assiste razão aos dirigentes da Associação Cena Aberta quanto a essa questão. Muito embora o processamento do Convênio n.º 1.129/2008 tenha se iniciado após a prolação do Acórdão 96/2008-TCU-Plenário, e constem referências a essa deliberação na respectiva documentação da concedente, os registros verificados: i) não dizem respeito a esse aspecto especificamente, como no caso do Parecer Técnico n.º 611/2008 (peça 1, p. 39-41) , que aprovou o ajuste, mas faz referência apenas à necessidade da convenente vir a informar sobre eventual venda de ingressos (peça 1, p. 40-41) ; e, ii) não foram consignados em expediente direcionado aos responsáveis, a exemplo do próprio Parecer Técnico n.º 611/2008 e, ainda, da manifestação da Conjur (peça 1, p. 48-56) , que expressamente orienta o setor técnico do MTur a alertar a interessada sobre as determinações do Tribunal (peça 1, p. 53-54) .
11.  Mesmo que a área jurídica do MTur, em seu parecer, tenha ressaltado a necessidade de esclarecer a Associação Cena Aberta sobre as exigências da deliberação do Tribunal, o fato é que a íntegra leitura dos termos do ajuste firmado (peça 1, p. 57-75) permite verificar a inexistência de qualquer menção àquela deliberação do Tribunal, o que nos leva a inferir que foi empregada minuta desatualizada para a assinatura do Convênio n.º 1.129/2008. Tal erro da Administração - ou demora em ajustar a redação do expediente padrão, que pode ter sido revisado apenas em maio de 2009 (peça 48, p. 19) -, que consideramos escusável, obsta a responsabilização dos Senhores Wellington Curado e Maurício Jorge da Luz Costa quanto à irregularidade pela qual foram chamados em audiência, ainda que subsista a inobservância às determinações do Acórdão 96/2008-TCU-Plenário.
12.  Portanto, e dado o desconhecimento das exigências do Tribunal, temos como devido o processamento da contratação das bandas no caso em tela, inclusive porque foram apresentadas cartas de exclusividade para o dia das apresentações (peça 10, p. 18-21) , as quais não podem ser rejeitadas com fundamento exclusivo na Lei n.º 8.666/1993, sem levar em conta as especificidades das diretrizes do TCU, então desconhecidas pelos responsáveis (peça 48, p. 13) ."
17.	Assim e considerando ter sido o objeto do convênio executado, como reconhecido pelo MTur (peça 1, p. 185) , entendemos que, naquelas condições, o necessário nexo causal entre os recursos repassados e a apresentação dos shows pode ser regularmente estabelecido mediante documentação financeira probatória dos pagamentos efetuados à empresa intermediadora, ainda que sua contratação decorra de modalidade indevida de licitação, por inexigibilidade, como se verificou no presente caso.
18.	Por isso, concordo com o Ministério Público junto ao TCU e, destarte, acolho as alegações de defesa dos responsáveis nesse aspecto, por entendê-las aptas a elidir essa irregularidade e, portanto, tornar insubsistente o débito apontado.
19.	Acolho, igualmente, o exame do MP/TCU, no que tange à afirmação da SecexTCE - baseada em conclusão consignada pela área técnica do MTur -, de que o orçamento apresentado pela convenente não permitiria verificar se o valor contratado para o evento é compatível com o cachê cobrado pelas bandas em apresentações artísticas análogas - em especial, pelo seu emprego como argumento para rejeitar as alegações de defesa/razões de justificativa apresentadas nos autos.
20.	Em primeiro lugar, concordo com o órgão ministerial que a análise da adequação dos valores é de responsabilidade da concedente e antecede a assinatura do convênio, procedimento, inclusive, que foi observado no presente caso, conforme se extrai do Parecer Técnico n.º 611/2008 (peça 1, p. 40) , que considerou os custos indicados no Plano de Trabalho (fls. 12 a 15) condizentes com o praticado no mercado local.
21.	Em segundo lugar, porque não identifico nos ofícios citatórios e de audiência referências expressas a essa eventual incompatibilidade dos preços praticados com os de mercado, a permitir que tais circunstâncias pudessem ser adotadas como fundamento para eventual irregularidades nas contas do responsáveis.
22.	Restaria, então, como impropriedade das presentes contas a indevida utilização de inexigibilidade de licitação, em descordo com o art. 25, inciso III, da Lei 8.666/92. Todavia, considerando que os ofícios de audiência que chamaram os responsáveis a se pronunciarem sobre essa questão foram igualmente fundamentados no Acórdão 96/2008-TCU-Plenário, considero que os elementos discutidos neste voto mitigam o impacto da mesma, que deve ser considerada como ressalva às presentes contas.
23.	Relembro que tal irregularidade foi caracterizada, por ocasião do chamamento dos responsáveis em audiência, pela contratação, com infração à norma legal e à jurisprudência do Tribunal de Contas da União, por inexigibilidade de licitação, da empresa Prime Produções Culturais Ltda., que, na ocasião, representava com exclusividade os artistas e as bandas. 
24.	Por fim, divergindo do MP/TCU quanto a este ponto, concordo com a unidade técnica quanto à não ocorrência da prescrição punitiva do Tribunal, bem como entendo pela não ocorrência da prescrição da pretensão ressarcitória desta Corte, no presente caso. A primeira delas com base na jurisprudência ainda pacífica no Tribunal, a qual estabelece o critério decenal para a ocorrência do instituto, conforme Acórdão 1441/2016-TCU-Plenário, relator Ministro Benjamin Zymler.
25.	Em relação à prescrição da pretensão ressarcitória por parte do TCU, porque o entendimento que tenho adotado e levado aos colegiados desta Corte de Contas está alinhado à tese que esclarece que a recente decisão do STF, no âmbito do RE 636.886, alcança a etapa de cobrança do título extrajudicial constituído pelo Tribunal de Contas da União, e não altera o entendimento jurisprudencial do Tribunal sobre a imprescritibilidade das ações de ressarcimento do dano, fundado no art. 37, § 5º, da Constituição Federal.
26.	Em primeiro lugar, resta isento de dúvidas que a jurisprudência consolidada deste Tribunal de Contas da União (TCU) se formou no sentido da imprescritibilidade das ações de ressarcimento ao erário. Nesse sentido, reproduzo o Enunciado de Súmula 282, desta Corte: "As ações de ressarcimento movidas pelo Estado contra os agentes causadores de danos ao erário são imprescritíveis."
27.	De outra parte, e à semelhança dos outros julgadores deste TCU, não desconheço a recente decisão exarada pelo Supremo Tribunal Federal (STF) , prolatada no âmbito do Recurso Extraordinário (RE) 636.886/AL, por meio da qual foi fixado o seguinte enunciado para o Tema 899, de repercussão geral: "É prescritível a pretensão de ressarcimento ao erário fundada em decisão de Tribunal de Contas."
28.      No entanto, mesmo após o julgamento dos embargos de declaração, naquela feito, pelo STF, muitas dúvidas remanesceram sobre o tema, e apenas por decisão desta Corte de contas a jurisprudência vigente poderá ser alterada, com o esclarecimento de todas as questões atinentes à matéria. Entretanto, enquanto tal decisão não sobrevém, mantenho, como disse, a tese vigente da imprescritibilidade da pretensão ressarcitória.
	Ante o exposto, voto no sentido de que o Tribunal adote a deliberação cuja minuta submeto ao Colegiado.
TCU, Sala das Sessões Ministro Luciano Brandão Alves de Souza, em 19 de abril de 2022.
Ministro JOÃO AUGUSTO RIBEIRO NARDES
Relator